【裁判字號】    98,台上,6017
【裁判日期】    981015
【裁判案由】    常業重利
【裁判全文】
最高法院刑事判決            九十八年度台上字第六０一七號
上  訴  人  台灣高等法院台中分院檢察署檢察官
被      告  乙○○
            丙○○
                    50號
            甲○○
上列上訴人因被告等常業重利案件，不服台灣高等法院台中分院
中華民國九十六年四月二十四日、六月二十六日第二審判決（九
十六年度上訴字第一０五號，起訴案號：台灣苗栗地方法院檢察
署九十四年度偵字第四三九六號、九十五年度偵字第一八四六號
），提起上訴，本院判決如下：
    主  文
原判決均撤銷，發回台灣高等法院台中分院。
    理  由
本件原判決以公訴意旨略以：被告乙○○、丙○○、甲○○與彭
成江、張錦棟自民國九十二年九月間起，共同以經營地下錢莊為
業，由彭成江、張錦棟擔任負責人，僱用乙○○、丙○○、甲○
○等人負責接洽客戶及催討債務，共同基於常業重利之犯意聯絡
，以透過友人相互介紹或刊登報紙小廣告之方式，利用他人急迫
或無經驗，約定支付重利，並預扣利息，簽立借據、本票，質押
國民身分證或其他證件，貸予金錢，以取得與原本顯不相當之重
利。嗣彭成江於九十二年五月二十四日，在苗栗縣竹南鎮○○路
一三五號「竹江企業有限公司」，利用丁○○急需用錢而有急迫
情形，借款新台幣（下同）三萬元予丁○○，約定每十天為一期
，每萬元收取利息二千元（即俗稱月息三十分），並由丁○○提
供面額九萬元之本票一紙，作為擔保，而取得與原本顯不相當之
重利。迨至九十四年九月間，丁○○前後雖已償還六萬五千元，
但彭成江仍要求丁○○再償還二萬五千元。丁○○因無力支付，
乃書立「如無法如期繳納則違約金一日一千五百元整」之切結書
。因認乙○○、丙○○、甲○○牽連涉有九十五年七月一日修正
施行前刑法第三百四十五條之常業重利、第三百零四條第一項之
強制罪嫌等語。惟經審理結果，認為不能證明乙○○、丙○○、
甲○○犯罪，因而分別於九十六年四月二十四日、六月二十六日
維持第一審關於乙○○、丙○○、甲○○無罪部分之判決，駁回
檢察官此部分在第二審之上訴，固非無見。
惟查：(一)刑法上共同正犯之成立，不以行為人參與犯罪事實之全
部為必要，茍行為人在合同意思範圍之內，各自分擔犯罪行為之
一部，相互利用他人之行為，以達其犯罪之目的，即應對於全部
發生之結果，共同負責。至於行為人間有犯意聯絡，無論在事前
或事中為之，均無不可。又刑法第三百四十四條之重利罪，係以
乘他人急迫、輕率或無經驗貸以金錢或其他物品，而取得與原本
顯不相當之重利，為其犯罪構成要件。於貸以他人金錢或其他物
品後，持續取得重利，係繼續實行重利罪之犯罪構成要件行為。
故於此際始有犯意聯絡及行為分擔，亦應成立共同正犯。原判決
理由說明彭成江於九十二年五月二十四日，貸予丁○○金錢，約
定取得重利一節，既與乙○○、丙○○、甲○○無涉，即不能證
明乙○○、丙○○、甲○○與彭成江、張錦棟就本件常業重利犯
行，有犯意聯絡及行為分擔，而為有利於乙○○、丙○○、甲○
○之認定（見原判決第四至七頁）。原判決未遑審酌乙○○、丙
○○、甲○○就彭成江持續向丁○○取得重利之行為，有無犯意
聯絡及行為分擔，不無判決適用法則不當之違法。(二)審理事實之
法院，對於卷內被告有利及不利之證據，應一律注意，詳為調查
，綜合全案證據資料，本於經驗法則以定其取捨，並將取捨證據
及得心證之理由，於判決內詳為說明。故證據雖已調查，而尚有
其他部分並未調查，仍難遽為被告有利或不利之認定。彭成江與
張錦棟共同經營「中華當鋪」，乙○○平日稱呼彭成江為「光哥
」等情，業據彭成江於第一審證述明確（見第一審卷第七六、七
七頁）。又丙○○於九十四年十一月十一日檢察官訊問時以被告
身分供稱：伊於今天下午一時許，駕駛車牌號碼ＬＱ－八九五九
自用小客車，搭載甲○○到丁○○住處討債。伊是受「中華當鋪
」之委託，只知有一位綽號「光哥」；繼以證人身分證述：伊向
丁○○催討債務，執有面額九萬元之本票為憑，該本票原本在「
中華當舖」，有將本票影本交給丁○○。伊前後共計四次去向丁
○○要債，今年十月份有三次，今天是第四次，前三次是跟乙○
○、甲○○一起去，今天乙○○在工作才沒有一起去。伊是受乙
○○之邀參與討債，於今年十月中旬，有向丁○○拿到三萬元，
由乙○○送回「中華當鋪」。因向丁○○催討幾次未拿到金錢，
就將單子（按似指本票）交回公司（按似指「中華當舖」）等語
（見九十四年度偵字第四三九六號卷第八四至八六頁）。依丙○
○所陳上情，乙○○、丙○○、甲○○似依彭成江、張錦棟經營
之「中華當舖」人員指示，向丁○○追討債務；於乙○○、丙○
○、甲○○向丁○○追討未果後，係將丁○○簽發之面額九萬元
本票原本，交還「中華當舖」；乙○○、丙○○、甲○○自丁○
○取得三萬元，係交回「中華當鋪」，而非向丁○○催討積欠乙
○○之債務。而彭成江於第一審係證稱：伊打算結束地下錢莊營
業，乃將丁○○積欠伊之債務，以四萬元之價格，出售予乙○○
，並將丁○○簽發之面額九萬元本票交給乙○○等語（見第一審
卷第七四至七八頁），核與上開丙○○供述或證述情節，明顯不
符。又乙○○倘以四萬元之高價，向彭成江購買丁○○所積欠區
區數萬元之債權，極有可能無利可圖，甚至賠錢，似不合事理。
則彭成江所證上情，是否實在可採，即不無研求之餘地。第一審
未能就上述事證詳為調查、比對、勾稽，亦未敘明其取捨證據之
理由，即逕行採取上述彭成江之證詞，遽為有利於乙○○、丙○
○、甲○○之認定，尚嫌速斷，難認適法。檢察官提起第二審上
訴，其上訴理由已指摘及此（見原審卷第五、六頁），九十六年
四月二十四日原判決就此仍未置一詞，即維持第一審關於乙○○
、丙○○此部分無罪之判決，駁回檢察官關於此部分在第二審之
上訴，尤有未合。至於九十六年六月二十六日原判決就此雖有說
明（見原判決第六、七頁），然僅以丙○○於第一審及原審否認
其於檢察官訊問時所陳上情，又上開丙○○所為陳述與事證不符
，復查無證據證明乙○○、丙○○、甲○○受僱於彭成江為由，
而未進一步闡明何以丙○○嗣後於第一審、原審所陳情節，較諸
其於檢察官訊問時之陳述為合理可信，亦未具體說明上開丙○○
之供述或證述如何與卷內事證不符。至於乙○○、丙○○、甲○
○與彭成江、張錦棟有犯意聯絡及行為分擔，本不限於受僱而已
，以其等未受僱等情據為有利於乙○○、丙○○、甲○○之認定
，尚非允洽。原判決維持第一審關於甲○○部分無罪之判決，駁
回檢察官關於此部分在第二審之上訴，所為取捨此一證據之論敘
說明，仍嫌過於簡略，難謂無判決理由不備之可議。以上，或係
檢察官上訴意旨所指摘，或為本院得依職權調查之事項，應認原
判決九十六年四月二十四日、六月二十六日先後二次判決均有撤
銷發回更審之原因。又乙○○、丙○○、甲○○被訴涉犯刑法第
三百零四條第一項強制罪部分，雖屬刑事訴訟法第三百七十六條
第一款所定不得上訴於第三審法院之罪之案件，但公訴意旨認為
此與得上訴於第三審之被訴涉犯常業重利罪部分，有修正前刑法
第五十五條之牽連犯之裁判上一罪關係（見起訴書第四頁），基
於審判不可分原則，併予發回。
據上論結，應依刑事訴訟法第三百九十七條、第四百零一條，判
決如主文。
中    華    民    國  九十八  年    十    月   十五   日
                      最高法院刑事第十二庭
                          審判長法官  黃  一  鑫
                                法官  張  春  福
                                法官  林  勤  純
                                法官  李  錦  樑
                                法官  陳  國  文
      本件正本證明與原本無異
                                      書  記  官
中    華    民    國  九十八  年    十    月  二十一  日
                                                Ａ


司法院資訊處製作；財團法人民間司法改革基金會備份。
